臺灣花蓮地方法院民事判決　　　　　　　96年度訴字第119號
原　　　告　　戊○○
　　　　　　　甲○○
共　　　同
訴訟代理人　　陳清華律師
被　　　告　　乙○○民國77.
兼法定代理人　丙○○
　　　　　　　丁○○
上列三人
訴訟代理人　　己○○　住花蓮縣.
被　　告　　　庚○○即辛○○.
上列當事人間因過失致死案件，原告提起損害賠償刑事附帶民事
訴訟事件，由本院刑事庭裁定移送前來（95年度交附民字第32號
），本院於民國96年12月5日言詞辯論終結，判決如下：
    主      文
被告乙○○、庚○○應連帶給付原告戊○○新台幣壹拾捌萬捌仟
伍佰伍拾玖元，及如附表1所示之利息。
被告乙○○、庚○○應連帶給付原告甲○○新台幣壹拾貳萬柒仟
肆佰拾陸元，及如附表1所示之利息。
被告乙○○、丙○○、丁○○應連帶給付原告戊○○新台幣壹拾
捌萬捌仟伍佰伍拾玖元，及如附表2所示之利息。
被告乙○○、丙○○、丁○○應連帶給付原告甲○○新台幣壹拾
貳萬柒仟肆佰拾陸元，及如附表2所示之利息。
前開第一項及第三項金額，如其中一被告已為給付，其他被告於
其給付之範圍內免給付義務。
前開第二項及第四項金額，如其中一被告已為給付，其他被告於
其給付之範圍內免給付義務。
原告其餘之訴駁回。
訴訟費用由被告連帶負擔二分之一，餘由原告負擔。
本判決原告勝訴部分得假執行。
原告其餘假執行之聲請駁回。
    事實及理由
一、按當事人死亡者，其繼承人於得為承受訴訟時，應即為承受
    之聲明；他造當事人，亦得聲明承受訴訟，民事訴訟法第
    168條、第175條第1、2項定有明文。本件被告辛○○於訴訟
    程序進行中之民國96年5月13日死亡，被告庚○○為其繼承
    人（理由詳如後述），而原告聲明承受訴訟，有承受訴訟聲
    請狀、戶籍謄本等可參（本院卷59、63至68、71至74頁），
    依據前述說明，自應准許。另被告丁○○雖為中度精神障礙
    ，領有身心障礙手冊（本院卷28頁），惟經本院函詢其就診
    之行政院國軍退除役官兵輔導委員會玉里榮民醫院，該院函
    覆稱：依被告丁○○96年8月份就醫該院急性病房之觀察，
    其精神狀況可具備自為訴訟行為或委託他人為訴訟行為之能
    力，有該院96年10月30日函一份足憑（本院卷85頁），顯見
    被告丁○○有訴訟能力，附此敘明。
二、原告主張：
  (一)原告之子壬○○（79年6月16日生）於95年5月31日18時許，
    搭乘未成年友人即被告乙○○騎乘之車號HGX-301號機車，
    行經台九線269公里處之際，不幸遭辛○○酒後駕駛之車號
    U8-5030號自小客車自後追撞，經送財團法人佛教慈濟綜合
    醫院玉里分院（下稱慈濟醫院）急救後不治死亡，案經鈞院
    95年度交易字第69號判決辛○○有罪在案，被告乙○○因尚
    未成年，而未遭起訴。
  (二)原告得向被告請求賠償，金額如下：
  1.醫療費用：壬○○受傷後送醫急診，由原告戊○○支出醫療
    費用新台幣（下同）1,720元。
  2.喪葬費用：原告戊○○支出175,690元。
  3.扶養費用：原告戊○○、甲○○係45年6月4日、53年2月3日
    出生，依93年臺閩地區男性、女性簡易生命表，原告戊○○
    、甲○○於60歲起須受壬○○扶養之際，尚有餘命19.09年
    、22.64年，依行政院主計處發布94年花蓮縣平均每戶家庭
    收支調查報告，花蓮地區人民94年全年消費支出為532,648
    元，平均每戶人數為2.9人，平均每人每年消費支出為
    183,672元。是原告得向壬○○請求之扶養費，以原告戊○○、甲○○尚有19年、22年餘命計算並依霍夫曼式計算法扣
    除中間利息，復以原告尚有2女l子應平均負擔扶養義務，各
    得請求扶養費624,634元、693,540元。
  4.精神慰撫金：原告痛失愛子，身心承受重大打擊，原告平日
    僅賴於台九線瑞北路段旁經營檳榔攤及打零工維生，收入有
    限，生活不易，原告尚有3名子女亟需扶養照料，正欲仰賴
    長男壬○○（高中肄業，名下無財產）分擔家計之際，卻驟
    失愛子，一夕之間天人永隔，白髮人送黑髮人，爰各請求
    120 萬元精神慰撫金，以慰精神所受創痛。
  (三)壬○○係受訴外人癸○○之託，義務跑腿外出購物，並未收
    取任何工資或利益，非癸○○之受僱人，原告並未放縱子女
    疏於管教，壬○○係外出代為癸○○購物，並非自己購買菸
    酒，而本件意外事故之發生，雖因癸○○央請壬○○外出購
    物而起，然外出購物與車禍之發生，二者並無必然關連，尚
    無相當因果關係存在，癸○○嗣後雖因良心過意不去，致贈
    35,000元奠儀，聊表慰問之意，然此乃基於道義而為之慰問
    ，並非基於侵權行為責任所為之賠償，二者非可混為一談。
  (四)本件車禍事故被告乙○○及辛○○同為肇事原因，並無主、
    次因之別，況依民法第185條及187條之規定，被告應負連帶
    賠償責任，至於被告彼此間之過失比例，僅為連帶債務人內
    部義務分擔比例之問題，無礙於原告之請求。被告雖稱本件
    有民法第217條過失相抵原則之適用，然並未舉證敘明與有
    過失之事實理由，尚乏所據。
  (五)爰依繼承及侵權行為之法律關係，即民法第184條第1項、第
    185條第1項、第187條第1項、第191條之2、第192第1、2項
    、第194條規定請求如先位聲明，如先位聲明不成立，則請
    求如備位聲明。並聲明：
  1.先位聲明：被告應連帶給付原告戊○○1,252,044元，原告
    甲○○1,143,540元，及自起訴狀繕本送達翌日起至清償日
    止，按年息百分之5計算之利息；原告願供擔保請准宣告假
    執行。
  2.備位聲明：
  (1)被告乙○○、庚○○應連帶給付原告戊○○1,252,044元，
    原告甲○○1,143,540元，及自起訴狀繕本送達翌日（如附
    表1所示日期）起至清償日止，按年息百分之5計算之利息。
  (2)被告乙○○、丙○○、丁○○應連帶給付原告戊○○
    1,252,044元，原告甲○○1,143,540元，及自起訴狀繕本送
    達翌日（如附表2所示日期）起至清償日止，按年息百分之5
    計算之利息。
  (3)前開2項聲明，如有一部分履行，其他人則免其責任。
  (4)原告願供擔保請准宣告假執行。
三、被告則以：
  (一)被告乙○○、丙○○、丁○○方面：
  1.被告乙○○之所以搭載壬○○，係因壬○○受僱於癸○○，
    奉命前往德蘭商號購買酒類，當時壬○○要求被告乙○○借
    用機車，被告乙○○當面拒絕，然壬○○再次要求被告乙○○載往德蘭商號購物，不幸事故竟發生。
  2.辛○○酒後駕車行經事故發生之交岔路口，該交岔路口前
    100公尺處分別有明顯兩座警告標誌，而依當時日間自然光
    線充足，為柏油路面、視距良好，並無其他不能注意之情事
    ，竟疏於注意前車，貿然右側超被告乙○○所騎乘機車造成
    壬○○死亡，辛○○經警方酒測值高達0.75mg/L，明顯操作
    動力交通工具行車無法安全駕駛，是肇事主因。
  3.原告明知未成年人不得購買菸酒，且放任壬○○在外活動，
    未考慮其身為父母對少年的管束、教育、保護不盡責任之事
    實，原告知悉癸○○指使壬○○購買菸酒是意外事故之起因
    之一，同時也向癸○○要求賠償和解，癸○○因此賠付
    35,000元，原告提出之奠儀收據具有和解書的性質。
  4.原告請求之扶養費用及精神慰撫金顯然過高，因被告乙○○
    為高中肄業，目前無工作，名下無財產，被告丙○○為國中
    畢業，現在從事雜工、砍草工作，最近因胃病住院剛出院，
    每月收入只有幾千元，名下無汽車或不動產，被告丁○○為
    中度殘障，國中肄業，現在無業，名下有機車1部，無不動
    產或汽車，子女就學收入不穩定，經濟狀況不佳，請鈞院審
    酌之。縱認被告應負賠償責任，亦應適用民法第217條過失
    相抵之法則，減輕被告之刑事肇事比例及賠償金額等語。並
    聲明：原告之訴及假執行之聲請均駁回。
  (二)被告庚○○方面：我在3歲時父母就已經離婚了，監護權歸
    我母親，我是否仍為辛○○的繼承人，恐有疑問，且我已經
    出嫁，也不知道去辦理拋棄或限定繼承。辛○○名下無財產
    ，我也沒有財產，我是低收入戶，在飲料店打工，每月收入
    不到1萬元等語資為抗辯。並聲明：原告之訴駁回。
四、兩造不爭執之事實：
  (一)辛○○於95年5月31日16時許，在花蓮縣某不詳地點飲用米
    酒1瓶後，已達不能安全駕駛動力交通工具之際，仍於同日
    18時18分，駕駛U8-5030號自用小客車沿花蓮縣瑞穗鄉○○○○路由北往南方向行駛，行經該公路269公里交岔路口，
    本應注意汽車駕駛人應注意車前狀況並隨時採取必要之安全
    措施，且按當時天候陰、夜間有照明設備光線充足、為柏油
    路面、路面乾燥、無缺陷、無障礙物之情形，並無不能注意
    之狀況，竟疏未注意，而於飲酒過量後駕駛自小客車，又未
    注意車前狀況，適被告乙○○騎乘HGX-301號機車，搭載壬○○，由其左側路邊（即北上車道）起步迴轉往南跨越中心
    分向限制線，於橫越北上車道行駛至南下車道時，兩車因而
    撞及，致乙○○機車倒地，壬○○因後枕骨折導致腦挫傷當
    場死亡（本院95年度交易字第69號刑事判決犯罪事實欄所載
    ）。
  (二)系爭車禍經鑑定結果，認被告乙○○無照駕駛重型機車由路
    邊起步進入車道，跨越中心分向限制線違規迴轉時，未注意
    右方來車之安全距離，並讓直行車先行；與辛○○酒精濃度
    過量駕駛自小客車，未注意車前狀況，二者同為肇事原因。
    台灣省花東區車輛行車事故鑑定委員會花東區950212號鑑定
    意見書為真正。
  (三)原告戊○○支出醫療費用1,720元、喪葬費用175,690元。
  (四)原告各領取強制汽車責任險理賠金75萬元。
  (五)原告除壬○○外，尚有2女1子。
  (六)癸○○致贈奠儀35,000元予原告戊○○。
五、得心證之理由：本件兩造所爭執之處，應在於：(一)被告庚○○是否為辛○○之繼承人？(二)本件車禍事故原告或被害人是
    否與有過失？(三)原告戊○○請求醫療費用1,720元、喪葬費
    用175,690元、扶養費用624,634元、精神慰撫金120萬元，
    是否有理？(四)原告甲○○請求扶養費用693,540元、精神慰
    撫金120萬元，是否有理？(五)原告戊○○請求之金額是否應
    扣除癸○○所贈之奠儀35,000元？(六)原告請求被告連帶賠償
    如先位聲明，是否有理？如先位聲明無理由，請求如備位聲
    明，是否有理？茲審酌如次。
六、按遺產繼承人，除配偶外，依左列順序定之：一直系血親卑
    親屬，民法第1138條定有明文，而觀諸本條之立法意旨，可
    知遺產之繼承人，係以血親關係為準則。本件被告庚○○既
    為辛○○之直系血親卑親屬，有戶籍謄本在卷可參，則不論
    其父母是否已離婚或親權之歸屬為何，被告庚○○與辛○○
    直系血親關係始終並未改變，且被告庚○○自承其並未辦理
    拋棄繼承或限定繼承，則依法庚○○自仍係辛○○之繼承人
    。
七、按汽車駕駛人有飲用酒類或其他類似物後其吐氣所含酒精濃
    度超過每公升0.25毫克或血液中酒精濃度超過0.05以上之情
    形者，不得駕車；行車速度，依速限標誌或標線之規定；汽
    車行駛時，駕駛人應注意車前狀況及兩車併行之間隔，並隨
    時採取必要之安全措施。又在劃有分向限制線之路段，不得
    駛入來車之車道內；在設有禁止迴車標誌或劃有分向限制線
    ，禁止超車線、禁止變換車道線之路段，不得迴車；起駛前
    應顯示方向燈，注意前後左右有無障礙或車輛行人，並應讓
    行進中之車輛行人優先通行。道路交通安全規則第114條第2
    款、第93條第1項前段、第94條第3項、第97條第1項第2款、
    第106條第2款、第89條第1項第6款訂有明文。經查：本件系
    爭車禍事故之發生，係因辛○○酒精濃度過量駕駛自小客車
    ，且超速行駛，未注意車前狀況，及注意與他車間之安全距
    離，隨時採取必要安全措施所致，其顯有過失，且與壬○○
    死亡間有相當因果關係，而被告乙○○無照駕駛機車由路邊
    起步進入車道，跨越中心分向限制線違規迴轉時，未注意右
    方來車之安全距離，並讓直行車先行，亦與有過失；辛○○
    為直行車，有道路優先使用權，惟未注意被告乙○○由路邊
    起步違規迴轉（且未禮讓直行車先行），二者同為肇事原因
    （以上諸情節除兩造不爭執之事實如前述四(一)所載外，並有
    附於刑事卷宗內之調查筆錄、道路交通事故現場圖、道路交
    通事故調查報告表、照片等可參），本件車禍事故經送臺灣
    省花東區車輛行車事故鑑定委員會鑑定結果，亦同此認定。
    故被告乙○○、丙○○、丁○○辯稱辛○○為系爭車禍事故
    肇事之真正主因云云，並不足採。經本院斟酌上開情形、雙
    方過失情節綜合所有證據，認辛○○、被告乙○○對本件車
    禍之發生應各負50％之過失責任。而被告庚○○為辛○○之
    繼承人，故辛○○所負之損害賠償債務自應由被告庚○○繼
    承（民法第1153條第1項規定參照）。
八、按因故意或過失，不法侵害他人之權利者，負損害賠償責任
    。汽車、機車或其他非依軌道行駛之動力車輛，在使用中加
    損害於他人者，駕駛人應賠償因此所生之損害。不法侵害他
    人致死者，對於支出醫療及增加生活上需要之費用或殯葬費
    之人，亦應負損害賠償責任；被害人對於第三人負有法定扶
    養義務者，加害人對於該第三人亦應負損害賠償責任。不法
    侵害他人致死者，被害人之父、母、子、女及配偶，雖非財
    產上之損害，亦得請求賠償相當之金額。民法第184條第1項
    前段、第191條之2、192條第1、2項、第194條分別定有明文
    。茲就原告請求之金額是否有理，審酌如下。
  (一)醫療及喪葬費用方面：原告戊○○主張其支出醫療費用
    1,720元及喪葬費用175,690元，業據其提出慈濟醫院出具之
    醫療費用收據、瑞穗葬儀社出具之喪葬明細表為證（本院95
    年度交附民字第32號卷10、11頁），並為被告所不爭，故應
    認原告戊○○之主張為真實，則原告戊○○此部分請求，應
    予准許。
  (二)扶養費用方面：原告主張原告戊○○、甲○○係45年6月4日
    、53年2月3日出生，其等於60歲起須受壬○○扶養之際，尚
    有餘命19年、22年，依花蓮縣94年每戶家庭收支調查報告，
    平均每人每年消費支出183,672元等情，有戶籍謄本、93年
    臺閩地區簡易生命表、花蓮縣94年每戶家庭收支調查報告等
    為憑，應堪信為真實。而原告請求依每年183,672元計算扶
    養費，依原告當時之年齡、生活費用支出等觀之應屬適當，
    而原告除壬○○外，尚有2女1子（有戶籍謄本足按），且原
    告為夫妻，應互負扶養義務（民法第1116條之1規定參照）
    ，依霍夫曼計算式採第一年不扣除中間利息之方式計算，原
    告戊○○、甲○○得請求之扶養費為499,707元、554,832
    元（183672×13.00000000÷5＝499707，183672×
    15.00000000÷5＝554832，元以下四捨五入）。
  (三)精神慰撫金方面：按慰藉金之賠償須以人格權遭遇侵害，使
    精神上受有痛苦為必要，其核給之標準固與財產上損害之計
    算不同，然非不可斟酌雙方身分資力與加害程度，及其他各
    種情形核定相當之數額（最高法院51年台上字第223號判例
    意旨參照）。本件辛○○、被告乙○○因過失致壬○○死亡
    ，已如前述，原告為壬○○之父母，其等一夕間驟失愛子，
    天人永隔，白髮人送黑髮人，精神上自深受打擊，而受有相
    當之痛苦。本院審酌原告平日經營檳榔攤及打零工維生，原
    告戊○○94年度全年收入為105,300元，名下有土地1筆、汽
    車1部，原告甲○○名下無不動產；被告丙○○國中畢業，
    為低收入戶，現從事雜工、砍草工作，每月收入約數千元，
    名下無汽車或不動產；被告丁○○為中度殘障人士，國中肄
    業，現無業，名下有機車1部，無不動產或汽車；被告乙○○為高中肄業，目前無工作，名下無財產（兩造之財產狀況
    及收入為兩造所自承，並有財政部台灣省北區國稅局94年度
    綜合所得稅各類所得資料清單、花蓮縣瑞穗鄉低收入戶證明
    書、身心障礙手冊等可參），暨兩造之身分、地位、經濟狀
    況、被告乙○○、辛○○過失程度及原告所受痛苦程度等，
    認原告各請求精神慰撫金120萬元，應為適當。則原告各得
    請求之金額為原告戊○○1,877,117元（1720＋175690＋
    499707＋0000000＝0000000），原告甲○○為1,754,832元
    （554832＋0000000＝0000000）。
九、按損害之發生或擴大，被害人與有過失者，法院得減輕賠償
    金額，或免除之；前開規定，於被害人之代理人或使用人與
    有過失者，準用之。民法第217條第1項、第3項定有明文。
    。民法第224條可類推適用於同法第217條被害人與有過失之
    規定，亦即在適用民法第217條之場合，損害賠償權利人之
    代理人或使用人之過失，可視同損害賠償權利人之過失，適
    用過失相抵之法則（最高法院68年度第3次民事庭庭推總會
    議決議(三)）。駕駛機車有過失致坐於後座之人被他人駕駛之
    車撞死者，後座之人係因藉駕駛人載送而擴大其活動範圍，
    駕駛人為之駕駛機車，應認係後座之人之使用人，原審類推
    適用民法第224條規定依同法第217條第1項規定，減輕被上
    訴人之賠償金額，並無不合（最高法院74年台上字第1170
    號判例意旨可資參照）。經查：本件被害人壬○○乘坐被告
    乙○○所駕駛之機車，其係藉被告乙○○之載送而擴大其活
    動範圍，故應認被告乙○○係其使用人，而被告乙○○對本
    件車禍之發生應負50％之過失責任，已如前述，依據前述說
    明，應認壬○○就本件車禍事故之發生與有過失，依被告乙○○之過失比例，減輕被告庚○○之損害賠償金額。而壬○○搭乘被告乙○○之機車，應承擔其使用人之過失，故本院
    亦得依前開規定，減輕被告乙○○之損害賠償金額，比例為
    50％。至原告援引最高法院81年台上字第959號判決，主張
    原告與其使用人即被告乙○○間，無過失相抵原則之適用云
    云，本院以為細觀該判決所依據之事實，該判決主要係就僱
    用人承擔受僱人之與有過失，且為單一損害原因而無第三人
    加工助力之情形而為闡述，所載事實與本件並不相同，自無
    從比附援引，且本件被害人壬○○因搭乘被告乙○○所騎機
    車，以被告乙○○為使用人而擴大其活動範圍，被告乙○○
    係好意搭載壬○○方便其外出購物，而被告乙○○就系爭車
    禍事故應負之過失責任僅為50％，如因此須負全部之賠償責
    任，亦顯失公平，故認本件被告乙○○、辛○○之繼承人庚○○應負之賠償金額為原告戊○○938,559元、原告甲○○
    877,416元（0000000×50%＝938559，0000000×50%＝
    877416，元以下四捨五入）。再按保險人依本法規定所為之
    保險給付，視為被保險人損害賠償金額之一部分；被保險人
    受賠償請求時，得扣除之，強制汽車責任保險法第32條定有
    明文。原告已領取強制汽車責任險之保險金各75萬元（為兩
    造不爭執），則經扣除後原告戊○○、甲○○得請求金額計
    為188,559元、127,416元（000000－000000＝188559，
    000000－000000＝127416）。至於原告戊○○收受癸○○致
    贈之奠儀35,000元方面，因癸○○非本件車禍事故之賠償義
    務人，其因道德上之原因致贈奠儀，並非為減少被告乙○○
    、辛○○應負之賠償責任，故該筆款項自不應從原告戊○○
    得請求之賠償金額中扣除，被告辯稱應予扣除云云，並不可
    採。
十、按數人共同不法侵害他人之權利者，連帶負損害賠償責任。
    無行為能力人或限制行為能力人，不法侵害他人之權利者，
    以行為時有識別能力為限，與其法定代理人連帶負損害賠償
    責任。民法第185條第1項、第187條第1項分別定有明文。民
    事上之共同侵權行為（狹義的共同侵權行為，即加害行為）
    與刑事上之共同正犯，其構成要件並不完全相同，共同侵權
    行為人間不以有意思聯絡為必要，數人因過失不法侵害他人
    之權利，苟各行為人之過失行為，均為其所生損害共同原因
    ，即所謂行為關連共同，亦足成立共同侵權行為，依民法第
    185條第1項前段之規定，各過失行為人對於被害人應負全部
    損害之連帶賠償責任（最高法院67年度台上字第1737號判例
    意旨參照）。本件辛○○、被告乙○○之過失行為乃併合為
    系爭車禍事故發生之原因，而其2人過失行為與壬○○之死
    亡均具有相當因果關係，已如前述，是被告庚○○、乙○○
    就前述金額自應負連帶賠償責任。又被告丙○○、丁○○為
    被告乙○○之法定代理人，其2人依民法第187條第1項規定
    ，亦應與被告乙○○就前述金額負連帶賠償責任。至於被告
    庚○○、丙○○、丁○○3人間，原告並未舉證證明其3人間
    有成立連帶債務之明示，法律復未規定其3人間應成立連帶
    債務，則其3人雖具有同一目的，而對原告各負全部給付之
    義務，然其3人間並無主觀之關聯，各債務有其不同之發生
    原因（民法第185條、第187條），僅因相關之法律關係偶然
    競合所致，故其3人間應為不真正連帶債務關係，而非連帶
    債務關係（最高法院82年度台上字第3000號、85年度台上字
    第975號、86年度台上字第2656號判決意旨參照）。依據前
    述說明，原告請求被告連帶賠償，即非有理，被告乙○○、
    庚○○之連帶賠償責任，與被告乙○○、丙○○、丁○○應
    負之連帶賠償責任，構成不真正連帶之關係。
十一、從而，原告依繼承及侵權行為之法律關係，請求如主文第
      1至6項所示，為有理由，應予准許，逾此部分之請求為無
      理由，應予駁回。本件原告勝訴部分所命給付之金額未逾
      50萬元，應依職權宣告假執行，至於原告敗訴部分，其假
      執行之聲請已無依據，應併予駁回。本件事證已臻明確，
      兩造其餘攻擊防禦方法與舉證，均無礙勝負判斷，爰不一
      一論列，附此敘明。
十二、據上論結，本件原告之訴一部為有理由，一部為無理由，
      依民事訴訟法第79條、第85條第1、2項、第389條第1項第
      5款，判決如主文。
中　　華　　民　　國　　96　　年　　12　　月　　21　　日
                        臺灣花蓮地方法院民事庭
                            法      官  楊碧惠
上列正本係照原本作成。
如不服本判決，應於送達後20日內，向本院提出上訴狀並表明上
訴理由，如於本判決宣示後送達前提起上訴者，應於判決送達20
日內補提上訴理由書(須附繕本)。
中　　華　　民　　國　　96　　年　　12　　月　　21　　日
                            法院書記官  紀龍年
附表1
被告乙○○自民國95年11月24日，被告庚○○自民國95年11月18
日起均至清償日止，按年息百分之五計算之利息。
附表2
自民國95年11月24日起至清償日止，按年息百分之五計算之利息
。